【裁判字號】    89,東簡,253
【裁判日期】    900117
【裁判案由】    拆屋還地等
【裁判全文】
臺灣臺東地方法院臺東簡易庭民事簡易判決  八十九年度東簡字第二五三號
    原      告
    即反訴被告  甲○○
    訴訟代理人  丙○○
    被      告
    即反訴原告  乙○○      住.
    訴訟代理人  邱聰安律師  住台東市○○路八七號
    主      文
原告之訴駁回。
訴訟費用由原告負擔。
反訴被告應將坐落台東縣海端鄉○○段第七三六之三地號、面積零點零貳貳壹公頃土
地之所有權移轉登記予反訴原告。
反訴訴訟費用由反訴被告負擔。
    事    實
壹、本訴部分：
甲、原告方面：
一、聲明：
（一）被告應給付原告新台幣（下同）三十萬元。
（二）被告應將坐落台東縣海端鄉○○段第七三六之三地號土地（下稱系爭土地）上
      如附圖所示Ａ部分面積一一九平方公尺之建物、Ｂ部分面積三二平方公尺之建
      物拆除後，將土地返還原告。
二、陳述：系爭土地為原告所有，其上之原有建物原做為廚房及倉庫使用，不料被告
    於民國八十六年八月間，稱該土地為其所有，拆除原有之建物，使原告受有三十
    萬元之損害，且被告無權占有系爭土地建造現有之建物，拒將系爭土地還給原告
    ，爰依法訴請判決如訴之聲明所示。
三、證據：提出土地登記謄本、地籍圖謄本、土地所有權狀、台東縣關山地政事務所
    複丈日期八十六年七月七日複丈成果圖各一份（均為影本）、相片三張。
乙、被告方面：
一、聲明：駁回原告之訴。
二、陳述：兩造為兄弟，系爭土地則為祖產，由原告分歸被告所有，並同意將其上原
    告所有之原有建物由被告自由處分，故被告於八十六年間將之拆除後興建鐵皮屋
    及車庫使用，原告則於八十六年八月間將其所有與系爭土地同段第七三六地號土
    地分割出系爭土地，以便將系爭土地所有權移轉登記予被告。被告所有門牌號碼
    台東縣海端鄉海端村初來四號之加強磚造自用農舍則係於七十九年八月間建完成
    。
三、證據：提出切結書、存證信函各乙份（影本），並聲請訊問證人王來妹、王添貴
    、王阿蓮、余進丁。
丙、本院依職權履勘現場，並囑託台東縣關山地政事務所測量人員測量，製有勘驗筆
    錄及土地複丈成果圖附卷。
貳、反訴部分：
甲、反訴原告即被告部分：
一、聲明：反訴被告應將坐落台東縣海端鄉○○段第七三六之三地號、面積零點零貳
    貳壹公頃土地之所有權移轉登記予反訴原告。
二、陳述：兩造為兄弟，系爭土地則為祖產，由原告分歸被告所有，並同意將其上原
    告所有之原有建物由被告自由處分，故被告將之拆除後興建鐵皮屋及車庫使用，
    反訴被告既將系爭土地分給反訴原告，爰依法訴請判決如聲明所示。
三、證據：引用本訴部分之舉證。
乙、反訴被告即原告部分：
一、聲明：駁回反訴原告之訴。
二、陳述：兩造為兄弟，基於情誼，反訴被告於七十一年三月一日已將坐落與系爭土
    地同段第七三九地號土地贈與反訴原告，並將同段第七三六地號土地分割而出之
    同段第七三六之二地號土地贈與訴外人即反訴被告另一胞弟王添貴，詎反訴原告
    食髓知味，還要反訴被告更多財產。反訴原告於八十五年八月八日寄存證信函反
    訴被告，稱反訴被告侵占其土地，致反訴被告信以為真，方導致系爭土地上之舊
    建物被拆。
三、證據：除引用本訴部分之舉證外，另提出土地登記簿謄本三份、存證信函乙份、
    （均為影本）、相片二張。
    理    由
壹、本訴部分：
一、原告起訴主張，系爭土地為原告所有，其上之原有建物原做為廚房及倉庫使用，
    不料被告於民國八十六年八月間，稱該土地為其所有，拆除原有之建物，使原告
    受有三十萬元之損害，且被告無權占有系爭土地建造現有之建物，拒將系爭土地
    還給原告，爰依法訴請判決如訴之聲明所示等語。被告則以：兩造為兄弟，系爭
    土地則為祖產，由原告分歸被告所有，並同意將其上原告所有之原有建物由被告
    自由處分，故被告於八十六年間將之拆除後興建鐵皮屋及車庫使用，原告則於八
    十六年八月間將其所有與系爭土地同段第七三六地號土地分割出系爭土地，以便
    將系爭土地所有權移轉登記予被告。被告所有門牌號碼台東縣海端鄉海端村初來
    四號之加強磚造自用農舍則係於七十九年八月間建完成等語，資為抗辯。
二、原告主張系爭土地為其所有之事實，業據提出土地登記謄本乙份為證，並為被告
    所不爭執，堪信為真實。原告又主張被告之門牌號碼台東縣海端鄉海端村初來四
    號之加強磚造自用農舍一部分即如附圖所示Ｂ部分之建物占用原告所有之系爭土
    地，另被告將系爭土地上之原有舊建物拆除後，興建鐵皮屋即如附圖所示Ａ部分
    之建物占有系爭土地之事實，亦為被告所不否認，並經本院依職權履勘現場及囑
    託台東縣關山地政事務所測量人員測量屬實，有勘驗筆錄及土地複丈成果圖附卷
    可稽，亦堪信為真實。原告進而主張被告拆除原告所有之系爭土地上舊建物，侵
    害原告之所有權，且被告所建如附圖所示Ａ、Ｂ部分之建物係無權占有原告所有
    之系爭土地，則為被告所否認，並抗辯稱兩造為兄弟，系爭土地則為祖產，由原
    告分歸被告所有，並同意將其上原告所有之原有建物由被告自由處分，故被告於
    八十六年間將之拆除後興建鐵皮屋及車庫使用，原告則於八十六年八月間將其所
    有與系爭土地同段第七三六地號土地分割出系爭土地，以便將系爭土地所有權移
    轉登記予被告。被告所有門牌號碼台東縣海端鄉海端村初來四號之加強磚造自用
    農舍則係於七十九年八月間建完成，故被告非無權占有系爭土地等語，原告就此
    則陳述以其未將系爭土地贈與被告等語。經查，被告所抗辯稱原告曾同意將系爭
    土地贈與被告之事實，與證人即兩造之妹妹余王來妹、姊姊余榮妹、弟弟王添貴
    證述情節相符（見本院八十九年九月二十日言詞辯論筆錄），並有切結書一份附
    卷可稽，雖切結書係於八十六年一月所簽立，而系爭土地係於八十六年八月二十
    六日始自同段第七三六地號土地分割出來，且切結書上所指之地號為第七三九號
    而非系爭土地之第七三六之三地號，惟查，先指定贈與之土地，嗣後再辦理分割
    手續，實乃經驗之常，而八十六年一月簽訂切結書時，系爭土地之地號尚未辦理
    分割，則當時或係兩造認為被告所有之第七三九地號土地（亦為原告前贈與被告
    ，見反訴部分反訴被告即原告之陳述）界限應至系爭土地與原告所有之同段第七
    三六地號土地之交界，亦即原告先前贈與同段第七三九地號土地予被告時，界線
    並未分割正確，故原告始同意簽訂切結書，並於嗣後分割出系爭土地，亦有可能
    ，此參以被告所有於七十九年間完工門牌號碼台東縣海端鄉海端村初來四號之加
    強磚造自用農舍有一部分即附圖所示Ｂ部分建物亦在系爭土地之上可知系爭土地
    自始即為原告所贈與被告，否則原告不會在七十九年間即任被告建屋其上，再衡
    諸原告自承於八十六年七月七日訴外人即兩造姪女王秀珠就與系爭土地同段之第
    七六七地號土地測量時，始知自己並未占有被告所有同段第七三九地號土地，故
    被告前所拆除原告在系爭土地上之舊建物係錯誤之事實，及自承係於八十六年八
    月二十六日自己將系爭土地自同段第七三六地號土地分割出來之事實（見本院八
    十九年十二月十五日言詞辯論筆錄），更足認原告曾將系爭土地贈與被告，否則
    原告當不至於於知悉被告所拆除之舊建物並非在被告所有之第七三九地號土地上
    後，尚將該部分之土地即系爭土地由原告所有之第七三六地號土地內分割出來成
    一獨立地號土地。綜上，原告既已將系爭土地贈與被告，則被告占有系爭土地即
    有正當權源，原告所為被告無權占有之主張，即難採信，被告之抗辯，則堪信為
    真實。
三、按因故意或過失，不法侵害他人之權利者，負損害賠償責任；所有人對於無權占
    有或侵奪其所有物者，得請求返還之，民法第一百八十四條第一項前段、第七百
    六十七條前段定有明文。本件原告將系爭土地贈與被告，並許被告處分其上之舊
    建物，則被告加以拆除後另建新建物，並非故意不法侵害原告之權利，且被告亦
    非無權占有原告所有之系爭土地，前已述及，揆諸上揭法律規定，原告請求被告
    賠償拆除舊建物之損失三十萬元及拆屋還地，即屬無據。
四、從而，原告依民法第一百八十四條第一項前段、第七百六十七條前段之法律關係
    請求被告給付三十萬元及將系爭土地上如附圖所示Ａ、Ｂ部分之建物拆除，將系
    爭土地返還原告，為無理由，應予駁回。
五、本件事證已臻明確，兩造其餘攻擊防禦方法及舉證，核於判決之基礎及結果無影
    響，無庸一一論列，附此敘明。
貳、反訴部分：
一、反訴原告提起反訴主張，兩造為兄弟，系爭土地則為祖產，由原告分歸被告所有
    ，並同意將其上原告所有之原有建物由被告自由處分，故被告將之拆除後興建鐵
    皮屋及車庫使用，反訴被告既將系爭土地分給反訴原告，爰依法訴請判決如聲明
    所示等語。反訴被告則以：兩造為兄弟，基於情誼，反訴被告於七十一年三月一
    日已將坐落與系爭土地同段第七三九地號土地贈與反訴原告，並將同段第七三六
    地號土地分割而出之同段第七三六之二地號土地贈與訴外人即反訴被告另一胞弟
    王添貴，詎反訴原告食髓知味，還要反訴被告更多財產。反訴原告於八十五年八
    月八日寄存證信函反訴被告，稱反訴被告侵占其土地，致反訴被告信以為真，方
    導致系爭土地上之舊建物被拆等語，資為抗辯。
二、反訴原告主張反訴被告將系爭土地贈與反訴原告，惟尚未辦理移轉登記之事實，
    於本訴部分已為認定，堪信為真實。
三、按贈與，因當事人一方以自己之財產，為無償給與於他方之意思表示，經他方允
    受而生效力，八十八年四月二十一日修正前之民法第四百零六條定有明文。若贈
    與之財產為不動產，則贈與人須負移轉登記之義務（最高法院四十一年台上字第
    一七五號判例意旨參照）。本件反訴被告既將系爭土地贈與反訴原告，則反訴原
    告請求反訴被告為所有權之移轉登記，揆諸前揭法律規定，即屬有據。
四、從而，反訴原告依兩造約定贈與契約之法律關係，請求反訴被告將系爭土地所有
    權移轉登記予反訴原告，為有理由，應予准許。
五、本件事證已臻明確，兩造其餘攻擊防禦方法及舉證，核於判決之基礎及結果無影
    響，無庸一一論列，附此敘明。
據上論結，本件原告之訴為無理由，反訴原告之訴為有理由，依民事訴訟法第七十八
條，判決如主文。
中      華      民      國    九十    年     一      月      十七      日
                                    臺灣臺東地方法院臺東簡易庭
~B法      官  張震武
右為正本係照原本作成
如對本裁定抗告須於裁定送達後十日內向本院提出抗告狀
中      華      民      國    九十    年     一      月      十七      日
~B法院書記官  李學華


司法院資訊處製作；財團法人民間司法改革基金會備份。
